---
title: "Sesión 4: Análisis Exploratorio de Datos"
subtitle: "Combinando dplyr y ggplot2 para investigar datos"
toc: true
toc-location: left
execute:
  warning: false
  message: false
---

## Introducción

En las sesiones anteriores aprendimos **dplyr** (para trabajar con datos) y **ggplot2** (para hacer gráficos). Hoy vamos a **mezclar** estas dos herramientas para hacer un **Análisis Exploratorio de Datos**, que en inglés se llama **EDA**.

## Objetivos de la sesión

Al finalizar vas a poder:

- Entender qué es un EDA y por qué es útil.
- Hacer preguntas sencillas sobre tus datos.
- Usar **dplyr** para obtener números que respondan esas preguntas.
- Crear **gráficos** con ggplot2 que muestren lo que hay en los datos.
- Sacar conclusiones y pensar en nuevas preguntas.

---

## 0. Preparación

### Cargar paquetes y datos

Para esta sesión usaremos el paquete `tidyverse` (que trae dplyr y ggplot2) y los datos de **Star Wars** — información de personajes de la saga.

```{r}
library(tidyverse)

starwars <- starwars
```

Si ya tienes `tidyverse` cargado, `starwars` viene incluido. Si no, instala con:

```{r}
#| eval: false
install.packages("tidyverse")
```

---

## 1. ¿Qué es un Análisis Exploratorio de Datos?

**EDA** es una forma de investigar un conjunto de datos para:

- Entender de qué trata y cómo está organizado
- Encontrar patrones, cosas raras o fuera de lo común
- Ver si hay relaciones entre las columnas
- Tener ideas para análisis más adelante

Es como ser detective: **haces preguntas, buscas pistas (números y gráficos), y sacas conclusiones**.

::: {.callout-important}
## ¿Para qué sirve el EDA?

Si no exploras primero, podrías usar fórmulas o modelos sin entender bien los datos, y cometer errores. Hacer EDA **evita sorpresas** después.
:::

---

## 2. Conociendo los datos

Antes de responder preguntas, necesitamos **saber qué tenemos**.

### 2.1 Estructura básica

```{r}
glimpse(starwars)
```

```{r}
nrow(starwars)   # cuántas filas (personajes)
ncol(starwars)   # cuántas columnas (variables)
```

**Pregunta:** ¿Cuántos personajes hay? ¿Cuántos datos se guardan de cada uno?

### 2.2 Las columnas

| Columna | Qué significa |
|---|---|
| `name` | Nombre del personaje |
| `height` | Altura en centímetros |
| `mass` | Peso en kilogramos |
| `hair_color` | Color de cabello |
| `skin_color` | Color de piel |
| `eye_color` | Color de ojos |
| `birth_year` | Año de nacimiento |
| `sex` | Sexo del personaje |
| `gender` | Género |
| `homeworld` | Planeta de origen |
| `species` | Especie |
| `films` | Películas en que aparece |

### 2.3 Resumen rápido

`starwars` tiene algunas columnas que guardan **listas** (`films`, `vehicles`, `starships`), y si usamos `summary()` con todo, el resultado se vuelve gigante y difícil de leer. Por eso, primero elegimos las columnas que vamos a usar:

```{r}
proc_starwars <- starwars |> 
  select(name, height, mass, hair_color, skin_color, eye_color, 
         birth_year, sex, gender, homeworld, species)

summary(proc_starwars)
```

::: {.callout-note collapse="true"}
## ¿Por qué pasa esto con `films`, `vehicles` y `starships`?

Estas columnas tienen **listas**: cada celda puede tener varios valores (por ejemplo, un personaje puede aparecer en 3 películas). `summary()` no sabe cómo resumir eso fácilmente, así que por ahora las dejamos fuera.
:::

::: {.callout-note collapse="true"}
## Tipos de datos

Este dataset tiene **datos numéricos** (height, mass, birth_year) y **datos de texto** (species, homeworld, gender). Sirve para practicar con tipos diferentes de información.
:::

---

## 3. Haciendo preguntas con dplyr

Lo importante del EDA es **hacer preguntas** y usar dplyr para obtener respuestas con números.

### 3.1 Pregunta 1: ¿Cuántos personajes hay por especie?

```{r}
proc_starwars |> 
  group_by(species) |> 
  summarise(
    cantidad = n(),
    porcentaje = round(n() / nrow(starwars) * 100, 1)
  ) |> 
  arrange(desc(cantidad))
```

**Resultado:** Los humanos son la mayoría (35%), pero hay muchas especies diferentes. Algunas tienen solo 1 o 2 personajes.

### 3.2 Pregunta 2: ¿Cuánto miden en promedio por especie?

```{r}
proc_starwars |> 
  group_by(species) |> 
  summarise(
    altura_promedio = mean(height, na.rm = TRUE),
    altura_min = min(height, na.rm = TRUE),
    altura_max = max(height, na.rm = TRUE),
    n = n()
  ) |> 
  arrange(desc(altura_promedio))
```

**Resultado:** Hay **diferencias enormes** entre especies. Los Wookiees son muy altos; los Ewoks son bajitos. Los humanos están en el medio.

### 3.3 Pregunta 3: ¿Quiénes son los más pesados?

```{r}
proc_starwars |> 
  arrange(desc(mass)) |> 
  select(name, species, height, mass, homeworld) |> 
  head(10)
```

**Resultado:** Jabba the Hutt pesa 1358 kg, un número muy alto. Hay valores que se salen de lo normal.

### 3.4 Pregunta 4: ¿La altura y el peso están relacionados?

```{r}
proc_starwars |> 
  group_by(species) |> 
  summarise(
    altura_promedio = mean(height, na.rm = TRUE),
    peso_promedio = mean(mass, na.rm = TRUE),
    n = n()
  ) |> 
  filter(n >= 2) |> 
  arrange(desc(altura_promedio))
```

**Resultado:** En general, las especies más altas tienden a ser más pesadas, pero hay excepciones.

---

## 4. Visualizando con ggplot2

Los números ayudan, pero los **gráficos** hacen que sea más fácil ver los patrones. Vamos a dibujar lo que descubrimos.

### 4.1 Gráfico 1: Altura por especie

```{r}
proc_starwars |> 
  group_by(species) |> 
  filter(n() >= 2) |> 
  ungroup() |> 
  ggplot(aes(x = fct_reorder(species, height, .fun = median), y = height, fill = species)) +
  geom_boxplot(alpha = 0.7) +
  geom_jitter(width = 0.2, alpha = 0.3, size = 2) +
  coord_flip() +
  labs(
    title = "Altura por especie (solo especies con 2 o más personajes)",
    x = "Especie",
    y = "Altura (cm)",
    fill = "Especie"
  ) +
  theme_minimal() +
  theme(legend.position = "none")
```

**Cómo leerlo:**
- La caja es donde está la mitad de los personajes
- La línea de en medio es la mediana (el valor del centro)
- Los puntos son personajes sueltos
- **Los Wookiees son muy altos**, los **Ewoks son bajitos**

### 4.2 Gráfico 2: Distribución del peso (histograma)

```{r}
proc_starwars |> 
  filter(!is.na(mass)) |> 
  ggplot(aes(x = mass)) +
  geom_histogram(binwidth = 50, fill = "steelblue", color = "white", alpha = 0.8) +
  labs(
    title = "Peso de los personajes Star Wars",
    x = "Peso (kg)",
    y = "Cantidad de personajes"
  ) +
  theme_minimal()
```

**Cómo leerlo:**
- La mayoría de los personajes pesan entre 50 y 100 kg
- Hay una **barra separada a la derecha**: es Jabba the Hutt (1358 kg), un peso muy fuera de lo normal
- La mayoría se concentra a la izquierda

### 4.3 Gráfico 3: ¿Qué especie tiene más personajes?

```{r}
proc_starwars |> 
  count(species) |> 
  arrange(desc(n)) |> 
  head(10) |> 
  ggplot(aes(x = reorder(species, n), y = n, fill = species)) +
  geom_col(alpha = 0.8) +
  coord_flip() +
  labs(
    title = "Las 10 especies con más personajes",
    x = "Especie",
    y = "Cantidad de personajes",
    fill = "Especie"
  ) +
  theme_minimal() +
  theme(legend.position = "none")
```

**Cómo leerlo:**
- **Los humanos son la mayoría** (el 35% de todos los personajes)
- Las demás especies tienen muchos menos representantes

### 4.4 Gráfico 4: Color de ojos por género

```{r}
proc_starwars |> 
  filter(!is.na(gender), !is.na(eye_color)) |> 
  count(gender, eye_color) |> 
  arrange(desc(n)) |> 
  head(15) |> 
  ggplot(aes(x = reorder(eye_color, n), y = n, fill = gender)) +
  geom_col(position = "dodge") +
  coord_flip() +
  labs(
    title = "Género y color de ojos más comunes",
    x = "Color de ojos",
    y = "Cantidad de personajes",
    fill = "Género"
  ) +
  theme_minimal()
```

**Cómo leerlo:**
- El **marrón** es el color de ojos más común
- Se puede ver cómo se reparten los colores según el género

---

## 5. Lo que aprendimos

Después de hacer preguntas con dplyr y ver gráficos con ggplot2, esto es lo que descubrimos:

::: {.callout-note collapse="true"}
## Sobre los datos de Star Wars

1. **Los humanos son la mayoría**: el 35% de todos los personajes
2. **Hay mucha variedad de especies**: desde Wookiees muy altos hasta Ewoks muy bajitos
3. **El peso se concentra entre 50 y 100 kg** para la mayoría
4. **Algunos valores son muy diferentes** al resto (como Jabba the Hutt con 1358 kg)
5. **Pocas especies tienen varios personajes**: la mayoría solo tiene 1 o 2
:::

### Preguntas nuevas que nos quedan:

- ¿Por qué hay personajes con pesos tan extremos?
- ¿Hay relación entre especie y planeta de origen?
- ¿Los personajes de películas viejas son diferentes a los de las nuevas?
- ¿Qué colores de ojos son más comunes en cada especie?

---

## 6. Ejercicios para ti

::: {.callout-tip collapse="true"}
## Ejercicio 1: Usando dplyr

1. ¿Cuánto miden en promedio los personajes según su **género** (variable `gender`)?

2. ¿Qué **planeta** tiene más personajes?
:::

::: {.callout-tip collapse="true"}
## Ejercicio 2: Haciendo gráficos

1. Haz un **boxplot** que compare el peso por género.

2. Haz un **histograma** de la altura (`height`) de los personajes.
:::

### Código de los ejercicios

```{=html}
<div id="ejercicio-1" style="margin: 10px 0;">
  <button onclick="verCodigo('ej1', 'analista')" style="padding: 8px 16px; cursor: pointer; background: #2c3e50; color: white; border: none; border-radius: 4px;">
    🔒 Ver código Ejercicio 1
  </button>
  <div id="ej1" style="display: none; margin-top: 10px; padding: 10px; background: #f5f5f5; border-radius: 4px;">
    <pre><code># Ejercicio 1a: Altura y peso por género
proc_starwars |> 
  group_by(gender) |> 
  summarise(
    altura_promedio = mean(height, na.rm = TRUE),
    peso_promedio = mean(mass, na.rm = TRUE),
    n = n()
  )

# Ejercicio 1b: Planeta con más personajes
proc_starwars |> 
  count(homeworld) |> 
  arrange(desc(n)) |> 
  head(10)</code></pre>
  </div>
</div>

<div id="ejercicio-2" style="margin: 10px 0;">
  <button onclick="verCodigo('ej2', 'analista')" style="padding: 8px 16px; cursor: pointer; background: #2c3e50; color: white; border: none; border-radius: 4px;">
    🔒 Ver código Ejercicio 2
  </button>
  <div id="ej2" style="display: none; margin-top: 10px; padding: 10px; background: #f5f5f5; border-radius: 4px;">
    <pre><code># Ejercicio 2a: Boxplot de peso por género
proc_starwars |> 
  filter(!is.na(gender)) |> 
  ggplot(aes(x = gender, y = mass, fill = gender)) +
  geom_boxplot(alpha = 0.7) +
  labs(title = "Peso por género",
       x = "Género", y = "Peso (kg)") +
  theme_minimal()

# Ejercicio 2b: Histograma de altura
proc_starwars |> 
  filter(!is.na(height)) |> 
  ggplot(aes(x = height)) +
  geom_histogram(binwidth = 20, fill = "darkgreen", color = "white", alpha = 0.8) +
  labs(title = "Altura de los personajes",
       x = "Altura (cm)", y = "Cantidad de personajes") +
  theme_minimal()</code></pre>
  </div>
</div>

<script>
function verCodigo(id, passwordCorrecta) {
  var codigo = document.getElementById(id);
  if (codigo.style.display === "none") {
    var input = prompt("Ingresa la contraseña:");
    if (input === passwordCorrecta) {
      codigo.style.display = "block";
    } else if (input !== null) {
      alert("Contraseña incorrecta");
    }
  } else {
    codigo.style.display = "none";
  }
}
</script>
```

---

## 7. Funciones que usamos hoy

| Función | De qué sirve | Ejemplo |
|---|---|---|
| `glimpse()` | Ver la estructura de los datos | `glimpse(starwars)` |
| `filter()` | Quedarse con filas que cumplen una condición | `filter(species == "Human")` |
| `group_by()` | Agrupar datos por una columna | `group_by(species)` |
| `summarise()` | Calcular resúmenes por grupo | `summarise(media = mean(height))` |
| `count()` | Contar casos por grupo | `count(homeworld)` |
| `arrange()` | Ordenar las filas | `arrange(desc(mass))` |
| `select()` | Elegir qué columnas ver | `select(name, height)` |
| `ggplot()` | Empezar un gráfico | `ggplot(aes(x, y))` |
| `geom_histogram()` | Histograma | `geom_histogram(binwidth = 50)` |
| `geom_boxplot()` | Diagrama de caja | `geom_boxplot()` |
| `geom_col()` | Gráfico de barras | `geom_col()` |
| `coord_flip()` | Girar el gráfico (para leer mejor) | `coord_flip()` |
| `labs()` | Poner títulos y etiquetas | `labs(title = "...")` |
| `theme_minimal()` | Tema limpio y sencillo | `theme_minimal()` |

---

## 8. Reflexión final

Hoy **combinamos dplyr y ggplot2** para investigar datos de forma sencilla:

- **Hicimos preguntas** sobre los datos
- **Usamos dplyr** para obtener respuestas con números
- **Creamos gráficos** para ver los patrones
- **Sacamos conclusiones** y pensamos en más preguntas

**Eso es EDA**: un ciclo de curiosidad, búsqueda y descubrimiento.

---

## 9. Para la próxima sesión

Ya sabemos explorar y visualizar datos. Ahora falta:

- **Inferencia estadística** (¿son reales las diferencias o fueron por azar?)
- **Modelos** (¿podemos predecir algo usando los datos?)
- **Análisis más profundo** (agrupar, comparar, buscar rarezas)

¡Mantén estas preguntas en mente!
