---
title: "Sesión 5: Refuerzo de dplyr"
subtitle: "Repasamos lo visto y aprendemos a crear columnas nuevas con mutate()"
lang: es
toc: true
toc-location: left
execute:
  warning: false
  message: false
---

## Introducción

En la sesión anterior combinamos **dplyr** y **ggplot2** para hacer un EDA. Hoy volvemos a **dplyr** para dos cosas: **reforzar** las funciones que ya vimos y **sumar tres herramientas nuevas**, básicas pero muy usadas.

## Objetivos de la sesión

Al finalizar vas a poder:

- Repasar las funciones vistas: `mean()`, `median()`, `sd()`, `var()`, `range()`, `summary()`, `select()`, `filter()`, `arrange()`, `group_by()` + `summarise()` y `slice_head()`.
- Combinarlas en un **ejercicio intermedio** que use varias a la vez.
- Crear **columnas nuevas** con `mutate()`.
- Crear **categorías** con `if_else()` y `case_when()`.
- **Contar** observaciones por categoría con `count()`.

::: {.callout-note}
## Plan sugerido 

| Bloque | Tema | Tiempo |
|---|---|---|
| 1 | Repaso de funciones | 30 min |
| 2 | Ejercicio intermedio | 25 min |
| 3 | Nuevo: `mutate()` | 25 min |
| 4 | Nuevo: `if_else()` y `case_when()` | 15 min |
| 5 | Nuevo: `count()` | 10 min |
| 6 | Ejercicios finales | 15 min |
:::

---

## 0. Preparación

### Cargar paquetes y datos

Hoy usaremos `tidyverse` (que trae dplyr) y el paquete `gapminder`, con datos de **esperanza de vida, población y PIB per cápita** de 142 países entre 1952 y 2007.

```{r}
library(tidyverse)
library(gapminder)
```

Si no tienes `gapminder` instalado, instálalo con:

```{r}
#| eval: false
install.packages("gapminder")
```

Para la mayor parte de la sesión trabajaremos solo con el año **2007**:

```{r}
gap07 <- gapminder |>
  filter(year == 2007)

glimpse(gap07)
```

### Las columnas

| Columna | Qué significa |
|---|---|
| `country` | País |
| `continent` | Continente |
| `year` | Año |
| `lifeExp` | Esperanza de vida (años) |
| `pop` | Población |
| `gdpPercap` | PIB per cápita (dólares) |

---

## 1. Repaso de lo que ya vimos

### 1.1 Estadísticos básicos (base R)

Estas funciones reciben una columna y devuelven **un solo valor** (salvo `range()` y `summary()`).

```{r}
mean(gap07$lifeExp)     # promedio
median(gap07$lifeExp)   # mediana
sd(gap07$lifeExp)       # desviación estándar
var(gap07$lifeExp)      # varianza
range(gap07$lifeExp)    # mínimo y máximo
summary(gap07$lifeExp)  # resumen rápido
```

::: {.callout-warning}
## Cuidado con los NA
Si la columna tiene valores faltantes, el resultado es `NA`. Se soluciona con `na.rm = TRUE`.
```{r}
x <- c(10, 20, NA)
mean(x)
mean(x, na.rm = TRUE)
```
:::

**Pregunta rápida:** si la media es mucho mayor que la mediana, ¿qué nos dice sobre la distribución? Compáralas en `gap07$gdpPercap`.

::: {.callout-tip collapse="true"}
## Solución
```{r}
mean(gap07$gdpPercap)
median(gap07$gdpPercap)
```
La media (~11.680) es bastante mayor que la mediana (~6.124): hay pocos países muy ricos que "jalan" el promedio hacia arriba (distribución asimétrica a la derecha). Esto lo vimos [Aquí](https://renatodeluca.github.io/GE-Correlacional/sesiones/sesion-1.html#medidas-de-tendencia-central)
:::

### 1.2 `select()`: elegir columnas

```{r}
gap07 |> select(country, continent, lifeExp) |> slice_head(n = 3)

# Quitar columnas con el signo menos
gap07 |> select(-year, -pop) |> slice_head(n = 3)
```

**Cómo leerlo:** la primera línea deja solo las 3 columnas que nombramos; la segunda deja **todas menos** `year` y `pop`.

### 1.3 `filter()`: elegir filas según una condición

```{r}
# Una condición
gap07 |> filter(continent == "Americas") |> slice_head(n = 3)

# Dos condiciones (Y): ambas deben cumplirse
gap07 |> filter(continent == "Americas", lifeExp > 75) |> slice_head(n = 3)

# O: una u otra
gap07 |> filter(continent == "Asia" | continent == "Europe") |> slice_head(n = 3)

# Atajo para varias opciones
gap07 |> filter(continent %in% c("Asia", "Europe")) |> slice_head(n = 3)
```

::: {.callout-warning}
## Error clásico
`=` asigna, `==` compara. Dentro de `filter()` siempre se usa `==`.
:::

### 1.4 `arrange()`: ordenar filas

```{r}
gap07 |> arrange(lifeExp) |> select(country, lifeExp) |> slice_head(n = 3)

# Descendente
gap07 |> arrange(desc(lifeExp)) |> select(country, lifeExp) |> slice_head(n = 3)
```

### 1.5 `group_by()` + `summarise()`: resumir por grupo

```{r}
gap07 |>
  group_by(continent) |>
  summarise(
    vida_media = mean(lifeExp),
    vida_sd    = sd(lifeExp),
    n_paises   = n()
  )
```

**Resultado:** la tabla **cambió de forma**. Pasamos de 142 filas a 5 (una por continente), y solo sobreviven las columnas del grupo y las que creamos. (`n()` cuenta las filas de cada grupo.)

### 1.6 `slice_head()`: quedarse con las primeras filas

```{r}
gap07 |>
  arrange(desc(gdpPercap)) |>
  select(country, gdpPercap) |>
  slice_head(n = 5)
```

**Cómo leerlo:** el **orden importa**. `slice_head()` toma las primeras filas *tal como están en ese momento*, por eso lo usamos después de `arrange()`.

### 1.7 Mini ejercicios de repaso

::: {.callout-tip collapse="true"}
## Mini ejercicios

1. ¿Cuál es el rango (mínimo y máximo) de la población en 2007?

2. Muestra solo `country` y `pop` de los países de Oceanía.

3. ¿Cuáles son los 3 países con menor esperanza de vida en 2007?
:::

---

## 2. Ejercicio intermedio

Ahora combinamos todo. **Antes de escribir código**, piensa en voz alta: ¿qué funciones necesito y en qué orden?

### 2.1 Parte A: tabla resumen por continente

Construye una tabla con, **para cada continente en 2007**:

- número de países
- esperanza de vida media y mediana
- desviación estándar de la esperanza de vida
- PIB per cápita medio

Ordénala de mayor a menor esperanza de vida media.

::: {.callout-note collapse="true"}
## Pista
Necesitas `group_by()`, `summarise()` (con 5 columnas nuevas) y `arrange()`.
:::

### 2.2 Parte B: los países más ricos de un continente

De los países de **Europa** en 2007, ¿cuáles son los 5 con mayor PIB per cápita? Muestra solo `country`, `lifeExp` y `gdpPercap`.

::: {.callout-note collapse="true"}
## Pista
Piensa el orden: primero **filtrar**, luego **ordenar**, luego **elegir columnas** y al final **quedarte con las primeras filas**.
:::

### 2.3 Parte C: pregunta abierta

¿Qué continente tiene **mayor variabilidad** (desviación estándar) en PIB per cápita? ¿Y en esperanza de vida? ¿Coinciden?

*(El código de las tres partes está en la sección 7.)*

---

## 3. Novedad 1: `mutate()`

Hasta ahora **elegíamos, filtrábamos y resumíamos**. `mutate()` permite **crear columnas nuevas** a partir de las existentes, sin perder filas.

```{r}
gap07 |>
  mutate(pib_total = gdpPercap * pop) |>
  select(country, gdpPercap, pop, pib_total) |>
  slice_head(n = 5)
```

**Cómo leerlo:** aparece la columna `pib_total`, que es el PIB per cápita multiplicado por la población de cada país.

### 3.1 Varias columnas a la vez

Puedes crear varias columnas en un mismo `mutate()`, y usar una que acabas de crear en la siguiente:

```{r}
gap07 |>
  mutate(
    pob_millones = pop / 1e6, #1e6 significa 1 millón
    pib_total    = gdpPercap * pop,
    pib_millones = pib_total / 1e6 #1e6 significa 1 millón
  ) |>
  select(country, pob_millones, pib_millones) |>
  slice_head(n = 5)
```

::: {.callout-important}
## `mutate()` no modifica el objeto original
Si quieres conservar la columna nueva, **guarda el resultado**:
```{r}
gap07 <- gap07 |>
  mutate(pib_total = gdpPercap * pop)

names(gap07)
```
:::

### 3.2 Usar funciones que ya conoces dentro de `mutate()`

Las funciones del repaso también funcionan aquí. Por ejemplo, ¿cuánto se aleja cada país del promedio mundial de esperanza de vida?

```{r}
gap07 |>
  mutate(dif_vs_promedio = lifeExp - mean(lifeExp)) |>
  select(country, lifeExp, dif_vs_promedio) |>
  slice_head(n = 5)
```

**Cómo leerlo:**

- Un valor **positivo** significa que el país está por encima del promedio mundial.
- Un valor **negativo**, por debajo.

### 3.3 `summarise()` vs. `mutate()` con `group_by()`

Esta es **la diferencia clave** de la sesión. Calculemos la esperanza de vida media por continente de las dos maneras:

```{r}
# summarise(): COLAPSA. Una fila por grupo.
gap07 |>
  group_by(continent) |>
  summarise(vida_media = mean(lifeExp))
```

```{r}
# mutate(): CONSERVA todas las filas y repite el valor del grupo.
gap07 |>
  group_by(continent) |>
  mutate(vida_media_continente = mean(lifeExp)) |>
  ungroup() |>
  select(country, continent, lifeExp, vida_media_continente) |>
  slice_head(n = 5)
```

Con `mutate()` podemos comparar cada país **contra su propio continente**:

```{r}
gap07 |>
  group_by(continent) |>
  mutate(dif_vs_continente = lifeExp - mean(lifeExp)) |>
  ungroup() |>
  select(country, continent, lifeExp, dif_vs_continente) |>
  arrange(desc(dif_vs_continente)) |>
  slice_head(n = 5)
```

::: {.callout-tip}
## Regla para recordar
- `summarise()` → **resume** (menos filas).
- `mutate()` → **agrega** (mismas filas, más columnas).

Después de `group_by()` + `mutate()`, usa `ungroup()` para que el agrupamiento no afecte lo que hagas después.
:::

---

## 4. Novedad 2: `if_else()` y `case_when()`

Sirven para crear columnas **según condiciones**, normalmente dentro de `mutate()`.

### 4.1 `if_else()`: dos categorías

```{r}
gap07 |>
  mutate(esperanza = if_else(lifeExp >= 75, "Alta", "Baja")) |>
  select(country, lifeExp, esperanza) |>
  slice_head(n = 5)
```

**Cómo leerlo:** *"si se cumple la condición, pon esto; si no, pon esto otro"*.

### 4.2 `case_when()`: tres o más categorías

```{r}
gap07 <- gap07 |>
  mutate(
    nivel_vida = case_when(
      lifeExp >= 75 ~ "Alto",
      lifeExp >= 60 ~ "Medio",
      TRUE          ~ "Bajo"   # en el resto de los casos
    )
  )

gap07 |>
  select(country, lifeExp, nivel_vida) |>
  slice_head(n = 5)
```

::: {.callout-warning}
## El orden de las condiciones importa
`case_when()` evalúa de arriba hacia abajo y se queda con la **primera** que se cumple. Si pones `lifeExp >= 60` primero, un país con 80 años caería en "Medio".
:::

---

## 5. Novedad 3: `count()`

Contar cuántas filas hay en cada categoría es tan común que dplyr tiene un atajo.

```{r}
# Forma larga (la que ya conoces)
gap07 |>
  group_by(nivel_vida) |>
  summarise(n = n())

# Forma corta
gap07 |>
  count(nivel_vida)
```

**Resultado:** las dos formas dan lo mismo. `count()` es simplemente más corto.

Puedes contar por **dos variables** y ordenar el resultado:

```{r}
gap07 |>
  count(continent, nivel_vida)

gap07 |>
  count(continent, sort = TRUE)
```

::: {.callout-tip}
## Idea para tu EDA
`mutate()` + `case_when()` + `count()` es una combinación muy usada para explorar datos: creas una categoría y ves cómo se reparten las observaciones.
:::

---

## 6. Lo que aprendimos

::: {.callout-note collapse="true"}
## Resumen de la sesión

1. **Repasamos** los estadísticos básicos, `select()`, `filter()`, `arrange()`, `group_by()` + `summarise()` y `slice_head()`.
2. **`mutate()`** crea columnas nuevas y **conserva todas las filas**.
3. **`summarise()` resume** (menos filas); **`mutate()` agrega** (mismas filas).
4. **`if_else()` y `case_when()`** crean categorías a partir de condiciones.
5. **`count()`** cuenta filas por categoría en una sola línea.
:::

::: {.callout-warning collapse="true"}
## Errores comunes

1. Usar `=` en lugar de `==` dentro de `filter()`.
2. Olvidar `desc()` en `arrange()`.
3. Poner `slice_head()` **antes** de `arrange()` y obtener filas arbitrarias.
4. Olvidar `na.rm = TRUE` cuando hay valores faltantes.
5. Usar `mutate()` y no guardar el resultado (`<-`), y luego "no encontrar" la columna.
6. Olvidar `ungroup()` después de `group_by()` + `mutate()`.
7. Escribir las condiciones de `case_when()` en el orden equivocado.
:::

---

## 7. Ejercicios para ti

::: {.callout-tip collapse="true"}
## Ejercicio 1: Usando `mutate()`

1. Crea la columna `pib_total` en miles de millones de dólares (`gdpPercap * pop / 1e9`) y muestra los 5 países con mayor `pib_total`.

2. Para cada país, calcula cuántos años de esperanza de vida tiene **por encima o por debajo del promedio de su continente**. ¿Qué país de Asia está más por debajo de su continente?
:::

::: {.callout-tip collapse="true"}
## Ejercicio 2: Categorías y conteos

1. Crea una columna `tamano` con `case_when()`: `"Grande"` si `pop >= 100e6`, `"Mediano"` si `pop >= 10e6`, y `"Pequeño"` en el resto. Cuenta cuántos países hay en cada categoría.

2. Con `count()`, ¿cuántos países de **África** tienen nivel de vida "Bajo" en 2007?
:::

::: {.callout-tip collapse="true"}
## Desafío

Crea una tabla que muestre, para cada continente, **el porcentaje de países** con nivel de vida "Alto".

Pista: `group_by()` + `summarise()` con `mean(nivel_vida == "Alto")`.
:::

### Código de los ejercicios

```{=html}
<div id="ejercicio-repaso" style="margin: 10px 0;">
  <button onclick="verCodigo('ejrepaso', 'analista')" style="padding: 8px 16px; cursor: pointer; background: #2c3e50; color: white; border: none; border-radius: 4px;">
    🔒 Ver código: Mini ejercicios de repaso
  </button>
  <div id="ejrepaso" style="display: none; margin-top: 10px; padding: 10px; background: #f5f5f5; border-radius: 4px;">
    <pre><code># 1. Rango de la población
range(gap07$pop)

# 2. País y población de Oceanía
gap07 |> 
  filter(continent == "Oceania") |> 
  select(country, pop)

# 3. Los 3 países con menor esperanza de vida
gap07 |> 
  arrange(lifeExp) |> 
  select(country, lifeExp) |> 
  slice_head(n = 3)</code></pre>
  </div>
</div>

<div id="ejercicio-intermedio" style="margin: 10px 0;">
  <button onclick="verCodigo('ejintermedio', 'analista')" style="padding: 8px 16px; cursor: pointer; background: #2c3e50; color: white; border: none; border-radius: 4px;">
    🔒 Ver código: Ejercicio intermedio (A, B y C)
  </button>
  <div id="ejintermedio" style="display: none; margin-top: 10px; padding: 10px; background: #f5f5f5; border-radius: 4px;">
    <pre><code># Parte A: tabla resumen por continente
gap07 |> 
  group_by(continent) |> 
  summarise(
    n_paises     = n(),
    vida_media   = mean(lifeExp),
    vida_mediana = median(lifeExp),
    vida_sd      = sd(lifeExp),
    pib_medio    = mean(gdpPercap)
  ) |> 
  arrange(desc(vida_media))

# Parte B: los 5 países más ricos de Europa
gap07 |> 
  filter(continent == "Europe") |> 
  arrange(desc(gdpPercap)) |> 
  select(country, lifeExp, gdpPercap) |> 
  slice_head(n = 5)

# Parte C: variabilidad por continente
gap07 |> 
  group_by(continent) |> 
  summarise(
    sd_pib  = sd(gdpPercap),
    sd_vida = sd(lifeExp)
  ) |> 
  arrange(desc(sd_pib))

# Interpretación: Asia tiene la mayor variabilidad en PIB per cápita,
# mientras que en esperanza de vida es África la más variable.
# No coinciden: son dos dimensiones distintas de la desigualdad.</code></pre>
  </div>
</div>

<div id="ejercicio-1" style="margin: 10px 0;">
  <button onclick="verCodigo('ej1', 'analista')" style="padding: 8px 16px; cursor: pointer; background: #2c3e50; color: white; border: none; border-radius: 4px;">
    🔒 Ver código Ejercicio 1
  </button>
  <div id="ej1" style="display: none; margin-top: 10px; padding: 10px; background: #f5f5f5; border-radius: 4px;">
    <pre><code># Ejercicio 1.1: Top 5 por PIB total (en miles de millones)
gap07 |> 
  mutate(pib_miles_millones = gdpPercap * pop / 1e9) |> 
  arrange(desc(pib_miles_millones)) |> 
  select(country, pib_miles_millones) |> 
  slice_head(n = 5)

# Ejercicio 1.2: Diferencia vs. el promedio del continente
gap07 |> 
  group_by(continent) |> 
  mutate(dif_vs_continente = lifeExp - mean(lifeExp)) |> 
  ungroup() |> 
  filter(continent == "Asia") |> 
  arrange(dif_vs_continente) |> 
  select(country, lifeExp, dif_vs_continente) |> 
  slice_head(n = 3)</code></pre>
  </div>
</div>

<div id="ejercicio-2" style="margin: 10px 0;">
  <button onclick="verCodigo('ej2', 'analista')" style="padding: 8px 16px; cursor: pointer; background: #2c3e50; color: white; border: none; border-radius: 4px;">
    🔒 Ver código Ejercicio 2
  </button>
  <div id="ej2" style="display: none; margin-top: 10px; padding: 10px; background: #f5f5f5; border-radius: 4px;">
    <pre><code># Ejercicio 2.1: Tamaño de los países
gap07 |> 
  mutate(
    tamano = case_when(
      pop >= 100e6 ~ "Grande",
      pop >= 10e6  ~ "Mediano",
      TRUE         ~ "Pequeño"
    )
  ) |> 
  count(tamano)

# Ejercicio 2.2: Países de África con nivel de vida "Bajo"
gap07 |> 
  filter(continent == "Africa") |> 
  count(nivel_vida)</code></pre>
  </div>
</div>

<div id="ejercicio-desafio" style="margin: 10px 0;">
  <button onclick="verCodigo('ejdesafio', 'analista')" style="padding: 8px 16px; cursor: pointer; background: #2c3e50; color: white; border: none; border-radius: 4px;">
    🔒 Ver código del Desafío
  </button>
  <div id="ejdesafio" style="display: none; margin-top: 10px; padding: 10px; background: #f5f5f5; border-radius: 4px;">
    <pre><code># Desafío: porcentaje de países con nivel de vida "Alto" por continente
gap07 |> 
  group_by(continent) |> 
  summarise(pct_alto = mean(nivel_vida == "Alto") * 100) |> 
  arrange(desc(pct_alto))

# nivel_vida == "Alto" da TRUE/FALSE, y el promedio de ese vector
# es la proporción de TRUE.</code></pre>
  </div>
</div>

<script>
function verCodigo(id, passwordCorrecta) {
  var codigo = document.getElementById(id);
  if (codigo.style.display === "none") {
    var input = prompt("Ingresa la contraseña:");
    if (input === passwordCorrecta) {
      codigo.style.display = "block";
    } else if (input !== null) {
      alert("Contraseña incorrecta");
    }
  } else {
    codigo.style.display = "none";
  }
}
</script>
```

---

## 8. Funciones que usamos hoy

| Función | De qué sirve | Ejemplo |
|---|---|---|
| `mean()`, `median()`, `sd()`, `var()` | Estadísticos de una columna | `mean(gap07$lifeExp)` |
| `range()`, `summary()` | Rango y resumen rápido | `range(gap07$pop)` |
| `select()` | Elegir (o quitar) columnas | `select(country, lifeExp)` |
| `filter()` | Quedarse con filas que cumplen una condición | `filter(continent == "Asia")` |
| `arrange()` | Ordenar las filas | `arrange(desc(lifeExp))` |
| `group_by()` + `summarise()` | Resumir por grupo | `summarise(media = mean(lifeExp))` |
| `slice_head()` | Quedarse con las primeras filas | `slice_head(n = 5)` |
| **`mutate()`** | **Crear columnas nuevas** | `mutate(pib_total = gdpPercap * pop)` |
| **`if_else()`** | **Crear una categoría de dos opciones** | `if_else(lifeExp >= 75, "Alta", "Baja")` |
| **`case_when()`** | **Crear categorías de tres o más opciones** | `case_when(lifeExp >= 75 ~ "Alto", ...)` |
| **`count()`** | **Contar filas por categoría** | `count(continent)` |
| `ungroup()` | Quitar el agrupamiento | `ungroup()` |

---

## 9. Reflexión final

Hoy **reforzamos dplyr** y dimos un paso más:

- **Repasamos** lo que ya sabíamos y lo usamos en un ejercicio que combinaba varias funciones
- **Aprendimos `mutate()`** para crear columnas nuevas sin perder filas
- **Creamos categorías** con `if_else()` y `case_when()`
- **Contamos casos** con `count()`

**La idea clave:** `summarise()` resume y `mutate()` agrega. Si recuerdas esa diferencia, ya tienes lo más importante de la sesión.

### Tarea (opcional, para que practiques en casa)

Elige un año de `gapminder` distinto de 2007 (por ejemplo, 1952) y:

1. Calcula la esperanza de vida media por continente.
2. Crea una variable de categorías con `case_when()` (puedes usar `gdpPercap` o `pop`).
3. Cuenta cuántos países hay en cada categoría por continente.
4. Escribe 2 o 3 líneas con lo que observas al comparar tus resultados con los de 2007.

---

## 10. Para la próxima sesión

Para la próxima sesión, veremos los ejercicios de la **segunda prueba del curso del año pasado**, y practicaremos como responder las preguntas de esa prueba.