---
title: "Sesión 1"
subtitle: "Grupo de Estudio de Estadística Correlacional"
toc: true
toc-location: left
---


## Introduccion a Positron y R

En esta sesión, aprenderemos los conceptos básicos de **Positron** y **R**, dos herramientas fundamentales para el análisis de datos en estadística.


## Objetivos de la sesión

Al finalizar esta clase vas a poder:

- Entender qué es el **tidyverse** y por qué se usa en análisis de datos con R.
- Manipular bases de datos con las funciones principales de **dplyr**.
- Usar el operador *pipe* (`|>` o `%>%`) para encadenar transformaciones.
- Construir visualizaciones con la lógica de capas de **ggplot2**.

::: {.callout-note}
## Antes de empezar

Asegúrate de tener **R** y **Positron** instalados, y de haber corrido al menos una vez:

```r
install.packages("tidyverse")
```
:::

---

## 1. ¿Qué es el tidyverse?

El **tidyverse** no es un solo paquete, sino una colección de paquetes de R diseñados para trabajar juntos bajo una misma filosofía: los datos "ordenados" (*tidy data*), donde:

- cada **variable** es una columna,
- cada **observación** es una fila,
- cada **valor** ocupa una celda.

Al cargar `tidyverse` se cargan automáticamente varios paquetes, entre los que destacan:

| Paquete | Función principal |
|---|---|
| `dplyr` | Manipulación de datos (filtrar, seleccionar, transformar) |
| `ggplot2` | Visualización de datos por capas |
| `tidyr` | Ordenar y reestructurar bases de datos |
| `readr` | Importar datos (csv, txt) |
| `tibble` | Una versión mejorada de los `data.frame` |
| `purrr` | Programación funcional (iteraciones) |
| `stringr` | Manipulación de texto |

```{r}
#| eval: false
library(tidyverse)
```

Para esta clase usaremos la base de datos `mpg`, que viene incluida con `ggplot2` y contiene información sobre el consumo de combustible de distintos modelos de auto.

```{r}
library(tidyverse)

glimpse(mpg)
```

---

## 2. dplyr: los verbos básicos

`dplyr` organiza la manipulación de datos en torno a un puñado de **verbos** (funciones) que hacen una cosa cada uno, y se combinan entre sí.

### 2.1 `select()` — elegir columnas

```{r}
mpg |> 
  select(manufacturer, model, year, cty, hwy)
```

También puedes **excluir** columnas con `-`:

```{r}
mpg |> 
  select(-class, -trans)
```

### 2.2 `filter()` — elegir filas según una condición

```{r}
mpg |> 
  filter(year == 2008)
```

Se pueden combinar condiciones con `&` (Y) o `|` (O):

```{r}
mpg |> 
  filter(manufacturer == "audi" & year == 2008)
```

### 2.3 `mutate()` — crear o modificar variables

```{r}
mpg |> 
  mutate(promedio_consumo = (cty + hwy) / 2) |> 
  select(manufacturer, model, cty, hwy, promedio_consumo)
```

### 2.4 `arrange()` — ordenar filas

```{r}
mpg |> 
  arrange(desc(hwy)) |> 
  select(manufacturer, model, hwy)
```

### 2.5 `summarise()` y `group_by()` — resumir datos

`summarise()` reduce muchas filas a un resumen (por ejemplo, un promedio). Se vuelve mucho más útil combinado con `group_by()`, que agrupa los datos antes de resumir:

```{r}
mpg |> 
  group_by(class) |> 
  summarise(
    promedio_hwy = mean(hwy),
    n_autos = n()
  ) |> 
  arrange(desc(promedio_hwy))
```

::: {.callout-tip collapse="true"}
## ¿Qué es el operador `|>`?

El operador *pipe* (`|>` en R base, o `%>%` si usas `magrittr`) toma lo que está a su izquierda y lo pasa como primer argumento a la función de la derecha. Esto permite leer el código como una secuencia de pasos, de arriba hacia abajo, en vez de anidar funciones unas dentro de otras.

```r
# Sin pipe (difícil de leer)
arrange(summarise(group_by(mpg, class), promedio = mean(hwy)), desc(promedio))

# Con pipe (más claro)
mpg |> 
  group_by(class) |> 
  summarise(promedio = mean(hwy)) |> 
  arrange(desc(promedio))
```
:::

### 2.6 Encadenando todo junto

Un flujo típico de trabajo combina varios verbos en una sola secuencia:

```{r}
mpg |> 
  filter(class %in% c("compact", "suv")) |> 
  group_by(class, drv) |> 
  summarise(promedio_hwy = mean(hwy), .groups = "drop") |> 
  arrange(class, desc(promedio_hwy))
```

---

## 3. ggplot2: la gramática de gráficos

`ggplot2` construye gráficos por **capas**. La estructura básica siempre parte igual:

```r
ggplot(data = <datos>, mapping = aes(<variables>)) +
  <geometría>()
```

- **`data`**: la base de datos.
- **`aes()`** (*aesthetic mappings*): qué variables van en qué ejes/colores/formas.
- **`geom_*()`**: qué tipo de gráfico (puntos, barras, líneas, etc.).

### 3.1 Gráfico de dispersión (`geom_point`)

```{r}
ggplot(mpg, aes(x = displ, y = hwy)) +
  geom_point()
```

### 3.2 Agregando una tercera variable con color

```{r}
ggplot(mpg, aes(x = displ, y = hwy, color = class)) +
  geom_point()
```

### 3.3 Gráfico de barras (`geom_bar` / `geom_col`)

`geom_bar()` cuenta observaciones automáticamente:

```{r}
ggplot(mpg, aes(x = class)) +
  geom_bar()
```

Si ya tienes los valores calculados (por ejemplo, con `summarise()`), usa `geom_col()`:

```{r}
mpg |> 
  group_by(class) |> 
  summarise(promedio_hwy = mean(hwy)) |> 
  ggplot(aes(x = reorder(class, promedio_hwy), y = promedio_hwy)) +
  geom_col() +
  coord_flip()
```

### 3.4 Boxplot (`geom_boxplot`)

Útil para comparar la distribución de una variable numérica entre grupos:

```{r}
ggplot(mpg, aes(x = class, y = hwy)) +
  geom_boxplot()
```

### 3.5 Facetas: un panel por categoría

```{r}
ggplot(mpg, aes(x = displ, y = hwy)) +
  geom_point() +
  facet_wrap(~ drv)
```

### 3.6 Personalizando el gráfico

```{r}
ggplot(mpg, aes(x = displ, y = hwy, color = class)) +
  geom_point(size = 2, alpha = 0.7) +
  labs(
    title = "Relación entre cilindrada y rendimiento en autopista",
    subtitle = "Datos de mpg (ggplot2)",
    x = "Cilindrada del motor (litros)",
    y = "Rendimiento en autopista (millas/galón)",
    color = "Tipo de vehículo"
  ) +
  theme_minimal()
```

::: {.callout-important}
## Combinando dplyr y ggplot2

En la práctica, casi siempre vas a **transformar los datos con dplyr y graficarlos con ggplot2 en un mismo flujo**, encadenando todo con el pipe:

```{r}
mpg |> 
  filter(class != "2seater") |> 
  group_by(class) |> 
  summarise(promedio_hwy = mean(hwy)) |> 
  ggplot(aes(x = reorder(class, promedio_hwy), y = promedio_hwy, fill = class)) +
  geom_col(show.legend = FALSE) +
  coord_flip() +
  labs(x = NULL, y = "Rendimiento promedio en autopista", 
       title = "Rendimiento promedio en autopista por tipo de vehículo")
```
:::

---

## 4. Ejercicio propuesto

::: {.callout-tip collapse="true"}
## Haz clic para ver el ejercicio

Usando la base `mpg`:

1. Filtra los datos para quedarte solo con autos con `cyl` (número de cilindros) igual a 4 o 6.
2. Crea una nueva variable llamada `eficiencia`, que sea el promedio entre `cty` y `hwy`.
3. Agrupa por `manufacturer` y calcula el promedio de `eficiencia`.
4. Ordena de mayor a menor eficiencia.
5. Grafica los 5 fabricantes más eficientes usando `geom_col()`.

**Pista:** vas a necesitar `filter()`, `mutate()`, `group_by()`, `summarise()`, `arrange()`, `slice_head()` y `ggplot()`.
:::

---

## 5. Recursos para seguir practicando

- [R for Data Science (2ª edición) — Hadley Wickham](https://r4ds.hadley.nz/) (gratuito, en inglés)
- [Cheatsheet de dplyr (Posit)](https://rstudio.github.io/cheatsheets/html/data-transformation.html)
- [Cheatsheet de ggplot2 (Posit)](https://rstudio.github.io/cheatsheets/html/data-visualization.html)
